臺灣高等法院臺中分院民事判決　　　　　 95年度上字第321號
上　訴　人　丙○○
訴訟代理人　黃錦郎律師
複　代理人　游琦俊律師
被　上訴人　乙○○
訴訟代理人　林見軍律師
上列當事人間請求損害賠償事件，上訴人對於中華民國95年7月1
8日臺灣臺中地方法院第一審判決（95年度訴字第242號），提起
上訴，96年5月22日言詞辯論終結，本院判決如下：
    主  文
原判決關於上訴人敗訴部分廢棄。
上開廢棄部分被上訴人在第一審之訴及其假執行之聲請均駁回。
第一、二審訴訟費用由被上訴人負擔。
    事實及理由
一、被上訴人於原審起訴主張：訴外人美商百勝客財務顧問有限
    公司（下稱百勝客公司）負責人即被上訴人於民國90年5月
    間輔導上訴人所經營之訴外人仁邦資訊股份有限公司（下稱
    仁邦公司）到美國證券市場上市，因仁邦公司財力不足給付
    美國律師等相關費用，而陸續向被上訴人借款新台幣（下同
    ）504萬元，並交付包含原判決附表一所示三紙支票在內合
    計504萬元支票四紙供被上訴人作擔保，其中一張兌現，其
    餘如原判決附表一所示三紙支票，則以仁邦公司所簽發合計
    面額三八八萬元如原判決附表二所示支票三紙（下稱系爭支
    票）交換，其中原判決附表二編號1、2之支票託人提示竟遭
    退票，上訴人為維持仁邦公司之商譽信用，必須取回系爭支
    票，自93年1、2、3月陸續對被上訴人、訴外人甲○○、夏
    文泓等人施以暴力傷害及言語恐嚇等不法犯行，致被上訴人
    心生恐懼迫不得已指示夏文泓於93年3月25日將上開系爭支
    票三紙全數寄給上訴人，致被上訴人喪失對系爭支票之持有
    ，喪失票據權利，依民法第一八四條第一項規定請求上訴人
    給付388萬元及自94年7月1日起至清償日止按週年利率百分
    之六計算之利息。
二、原審判命上訴人給付388萬元及其中248萬元自94年7月1日起
    算年利率百分之六，其餘140萬元自95年1月27日起算年利率
    百分之五之利息，並駁回被上訴人其餘之訴，上訴人就其敗
    訴部分上訴，聲明請求判決如主文所示並以下列情詞置辯：
　(一)上訴人並無被上訴人所指教唆傷害及恐嚇安全情事。
  (二)本件緣於百勝客公司答應輔導仁邦公司股票在美國上市，百
    勝客公司告知仁邦公司必須付給美國律師及承銷商等相關費
    用，因仁邦公司拿不出這筆錢，故由百勝客公司先行墊付，
    等股票上市之後仁邦公司必須要還錢給百勝客公司，仁邦公
    司因而交付支票給百勝客公司，其後再簽發系爭支票以換票
    ，因被上訴人再向仁邦公司保證一定會上市，後來有投資人
    回頭來找仁邦公司，仁邦公司才發現是騙局，百勝客公司根
    本沒有要輔導仁邦公司股票在美國上市，其至還盜賣仁邦公
    司的美國未上市股票。
  (三)系爭504萬元之代墊款（上訴人主張）或借款（被上訴人主
    張），不論其法律性質係委任關係下受任人因處理委任事務
    所支出之金錢，抑或上訴人與被上訴人間合意成立消費借貸
    ，而將借款依借用人之指示，直接支付予第三人，惟該款項
    之用途，依兩造所不爭均係為支付仁邦公司在美國股票上市
    事宜，所應支付之美國律師或會計師等費用，是該款項實際
    上究有無支出，乃關乎系爭支票原因關係之債權是否成立。
    上訴人於原審已一再否認百勝客公司或被上訴人有支付之，
    自應由被上訴人就此負舉證之責，否則，仁邦公司就系爭支
    票自得以原因關係為抗辯，自難謂被上訴人因支票喪失占有
    而受有何損害。
  (四)縱認系爭墊付款項確經用以支付美國之律師等費用，惟墊支
    款項者乃百勝客公司，而非被上訴人，被上訴人自不能享有
    。
  (五)末查，被上訴人因本件仁邦公司至美國股票上市乙事，經原
    審法院檢察署以94年度偵字第10794號依常業詐欺及違反證
    券交易法提起公訴，刻由原審法院95年度金重訴字第1217號
    （平股承辦）受理審理中，該案起訴之犯罪事實固係以被上
    訴人「為達促銷該外國ＥＺＥＥ股價上揚，交易熱絡之假象
    ，致投資人因而陷於錯誤，對該股票之股價判斷錯誤，而以
    顯不相當價格購買該股票」等情，固似與本件系爭墊付款項
    之相關爭點無關。惟查，依被上訴人受任處理輔導仁邦公司
    在美國股票上市事宜，如被上訴人係以輔導仁邦公司在美國
    股票上市為名，行炒作未上市ＥＺＥＥ股票之實，而獲有不
    法利益，則仁邦公司及上訴人亦係被上訴人常業詐欺犯行被
    害人之一。從而，依民法第198條：「因侵權行為，對於被
    害人取得債權者，被害人對於該債權之廢止請求權，雖因時
    效而消滅，仍得拒絕履行。」之規定，仁邦公司既得拒絕履
    行系爭墊付款之清償，自得就系爭支票為原因關係之抗辯。
　(六)是由上述，被上訴人係因借款予仁邦公司而執有系爭如附表
  　二所示之三紙支票，且其中編號1、2之支票經提示係遭退票
    等情，為被上訴人所自認之事實，姑不論上訴人乃已否認（
    即否認被上訴人為出借系爭借款之人）上情。退步言之，縱
    認被上訴人上開主張為真，則被上訴人係因與仁邦公司間消
    費借貸關係，而同時對於該公司有二項債權，即借款債權及
    票據債權，如其中一項權利已因債務人之給付而獲得滿足，
    另一項債權應不得再據以行使。反之，如其中一項債權消滅
    或不能行使（如票據滅失或罹於時效），仍非不得以另一債
    權向債務人請求履行。由是以觀，縱認被上訴人確係在遭上
    訴人以暴力手段而喪失系爭支票之持有，則其所受之損害並
    非票款全部。
三、查被上訴人主張百勝客公司輔導上訴人所經營之仁邦公司在
    美國證券市場上市，因仁邦公司財力不足給付美國律師等相
    關費用，而陸續向被上訴人借款504萬元，而交付包括附表
    一之三紙支票在內之同額支票共四紙供被上訴人作為擔保，
    嗣其中一紙經提示兌現，剩餘如附表一所示之三紙支票，則
    以仁邦公司所簽發如附表二所示三紙支票（即本件系爭支票
    ）交換，附表二編號1、2支票經提示遭退票，上訴人為維持
    仁邦公司之商譽信用，爰以對被上訴人等為暴力傷害及言語
    恐嚇之手段，致被上訴人心生恐懼，不得已指示訴外人夏文
    泓將系爭支票三紙全數寄回上訴人，致上訴人喪失對仁邦公
    司請求票款及利息之票據權利，固據提出台灣台中地方法院
    94 年度易字第79號、本院94年度上易字第574號、刑事判決
    為證。
    惟查：
  (一)系爭504萬元（被上訴人主張為借款，上訴人主張為代墊款
    ）係因仁邦公司在美國股票上市事宜所應支付美國律師等相
    關費用，依借款關係或代墊款委任關係應由被上訴人直接支
    付於第三人，仁邦公司則交付原判決附表一所示支票三紙及
    另紙支票共504萬元，另紙支票兌現，仁邦公司繼以系爭支
    票共388萬元交換原判決附表一所示支票，該項借款（或代
    墊款）有無支付，影響系爭支票之原因關係是否成立，上訴
    人已一再否認百勝客公司或被上訴人有依約支付，自應由被
    上訴人就支付之事實負舉證責任，否則，仁邦公司就系爭支
    票得以原因關係為抗辯，自難認被上訴人因喪失占有系爭支
    票而受有損害。被上訴人於原審及刑案警訊中雖曾陳述系爭
    504萬元由被上訴人代墊云云，但被上訴人應允借款或代墊
    ，並未能推論實際上已支付，被上訴人迄未能證明已支付系
    爭款項，被上訴人執有系爭支票之原因關係既不能證明存在
    ，則被上訴人喪失占有系爭支票不能認為受有損害。
  (二)被上訴人主張因借款予仁邦公司而執有系爭支票，則被上訴
    人係因消費借貸原因關係而對仁邦公司有系爭支票票據債權
    ，即同時有借貸債權及票據債權，如其中一項債權獲償，即
    不應再行使另一債權，姑不論被上訴人未能證明原因關係存
    在已如上述，縱認其原因關係存在，則被上訴人喪失支票之
    占有，尚能依原因關係主張權利，被上訴人主張因喪失系爭
    支票之占有，而受有系爭票款損害，亦無可採。
四、綜上，被上訴人未能證明其受有損害，其請求賠償388萬元
    及利息，不應准許，原審判命上訴人給付部分，尚有未合，
    上訴意旨聲明廢棄改判為有理由，應將該部分原判決廢棄改
    判。
五、兩造其餘攻擊防禦方法對於本院上開認定結果無影響不予論
    列併此敘明。
六、據上論結，本件上訴為有理由，依民事訴訟法第四百五十條
    、第七十八條判決如主文。
中　　華　　民　　國　　96　　年　　6 　　月　　5 　　日
                  民事第四庭    審判長法　官　黃斐君
                                      法　官  陳蘇宗
                                      法　官  張浴美
以上正本係照原本作成。
如對本判決上訴，須於收受判決送達後二十日內向本院提出上訴
書狀，其未表明上訴理由者，應於提出上訴後二十日內向本院提
出上訴理由書（須按他造人數附具繕本）。
上訴時應提出委任律師為訴訟代理人之委任狀。具有民事訴訟法
第四百六十六條之一第一項但書或第二項之情形為訴訟代理人者
，另應附具律師及格證書及釋明委任人與受任人有該條項所定關
係之釋明文書影本。
                                      書記官　林水濱
中　　華　　民　　國　　96　　年　　6 　　月　　6 　　日
                                                      Ｃ
